【裁判字號】    96,訴,751
【裁判日期】    970111
【裁判案由】    違反護照條例等
【裁判全文】
臺灣臺北地方法院刑事判決               96年度訴字第751號
公  訴  人  臺灣臺北地方法院檢察署檢察官
被      告  丙○○
                    之7
上列被告因違反護照條例等案件，經檢察官提起公訴（95年度偵
字第15614號、96年度偵字第450、2097號），嗣於本院準備程序
進行中，被告就被訴事實為有罪之陳述，經本院合議庭裁定進行
簡式審判程序，並判決如下：
    主  文
丙○○共同連續意圖為自己不法之所有，以詐術使人將第三人之
物交付，處有期徒刑壹年，減為有期徒刑陸月，如易科罰金，以
銀元佰元即新臺幣玖佰元折算壹日。
    事  實
一、丙○○明知丁○○（業經本院於96年11月30日判決有期徒刑
    4月）、乙○○（另行審結）無資力亦無償債能力，而以每
    月新臺幣（下同）20,000元之代價，聘僱丁○○自93年3月
    16日起擔任原登記負責人為劉正楨（於93年3月2日死亡），
    址設臺北市松山區○○○路○段316號9樓之虹銧企業有限公
    司登記負責人（下稱虹銧公司），丙○○則為實際負責人，
    均為從事業務之人，乙○○則以每日1,000元之代價充任股
    東；邱錫南（於95年9月5日死亡，並經檢察官為不起訴處分
    ）則以不詳之代價，自同年5月5日起擔任虹銧公司之登記負
    責人。丙○○竟與丁○○、乙○○、邱錫南、「陳浩偉」、
    「林志義」、綽號「小金」、「小文」及「陳姓會計師」等
    真實姓名年籍不詳之成年人等人共同基於意圖為自己不法所
    有及行使業務登載不實文書之犯意聯絡，丙○○、乙○○、
    邱錫南、綽號「小金」及「陳姓會計師」等人並基於概括之
    犯意，明知丁○○僅領取每月20,000元而無充足資力，由丁○○提供身分資料，先於同年6月8日，將門牌號碼為臺北市
    士林區○○○路○段114巷34弄11號房屋及基地登記於丁○○
    名下後，由該名陳姓會計師提供丙○○業務上所作成，丁○○於92年度所得1,215,000元之虹銧公司各類所得扣繳暨免
    扣繳憑單之不實文書（下稱扣繳憑單），於同年6月25日由
    丙○○帶同丁○○、乙○○、「小金」前往安泰商業銀行世
    貿分行（設臺北市○○區○○路93號，下稱安泰銀行），行
    使上開不實扣繳憑單並背誦不實之收入資料，及虹銧公司資
    產負債表、損益表、所得稅結算申報書、存摺、經銷商合約
    書、銷售合約書、丁○○名下上開不動產所有權狀、綜合所
    得稅繳稅取款委託書、國稅局收件條等證明資料影本，及乙○○財力資料，以虹銧公司名義並由丁○○、乙○○擔任虹
    銧公司之連帶保證人，以上開詐術向安泰銀行申貸300萬元
    ，致使不知情之該行行員陷於錯誤，誤認虹銧公司具清償能
    力並有足額擔保，而經安泰銀行如數核貸，因而詐騙得手，
    足生損害於安泰銀行審核貸款條件及稅務機關管理稅務之正
    確性；又丙○○承前意圖為自己不法所有及行使業務登載不
    實文書之概括犯意聯絡，與上開陳姓會計師、「小金」等人
    ，由乙○○先後於93年5月、8月間，以聯坤公司倉管主任、
    年所得90萬元、高中畢業及上開萬里鄉房地所有權人身分，
    並由丙○○提供由陳姓會計師業務上所作成聯坤公司及虹銧
    公司之不實扣繳憑單之不實文書，並出具在職證明書，填寫
    所得稅納稅證明書、綜合所得稅繳稅取款委託書、國稅局收
    件條及聯坤公司員工薪資明細等財力證明資料影本，向富邦
    商業銀行（嗣因合併，更名為臺北富邦商業銀行，下稱臺北
    富邦銀行）瑞湖分行（設臺北市○○區○○街62號）申辦信
    用貸款及房屋貸款，行使上開不實扣繳憑單並背誦不實之收
    入資料，致不知情台北富邦銀行承辦人陷於錯誤，誤認乙○○具清償能力，而先後准予核貸信用貸款20萬元、房屋貸款
    51萬元，因而詐騙得手，足生損害於臺北富邦銀行審核貸款
    條件及稅務機關管理稅務之正確性。
二、案經甲○○告發及乙○○訴由臺北市政府警察局信義分局報
    請臺灣臺北地方法院檢察署檢察官偵查起訴。
    理  由
一、本件被告所犯非死刑、無期徒刑、最輕本刑為3年以上有期
    徒刑之罪，或高等法院管轄第一審之案件，被告於本院準備
    程序中，就被訴事實為有罪之陳述，經告以簡式審判程序之
    旨，並聽取檢察官、被告之意見後，本院裁定進行簡式審判
    程序，是本件之證據調查，依刑事訴訟法第273條之2規定，
    不受同法第159條第1項、第161條之2、第161條之3、第163
    條之1及第164條至第170條規定之限制，合先敘明。
二、訊據被告丙○○對於同案被告乙○○、丁○○本身無充分資
    力，並未領取如扣繳憑單所示薪資，且經被告要求於徵信時
    熟背核貸所需之相關資料，及由「陳姓會計師」共同開會後
    依指示分工，提出不實之扣繳憑單交由乙○○、丁○○等人
    行使，並與安泰銀行、臺北富邦銀行完成對保手續，經撥款
    300萬元入虹銧公司帳戶、71萬元予乙○○，又被告對於共
    同被告乙○○、丁○○所持用之所得稅扣繳憑單係屬業務上
    登載不實文書等情均坦承不諱（見本院卷(二)第254至256頁）
    ，並有證人高榮隆、證人丁○○證述核保過程等情附卷可稽
    （見95年度偵字第15614號卷(一)第30至32頁、本院卷卷(二)第1
    91至194頁），及安泰商業銀行授信申請書、虹銧公司資產
    負債表、營利事業所得稅結算申報書、存摺、經銷商合約書
    、銷售合約書各1份、土地及建物所有權狀2紙、綜合所得稅
    取款委託書、國稅局收件條、虹銧公司各類所得扣繳暨免扣
    繳憑單各1張、借據2紙、約定書、連帶保證書、本票、承諾
    書各1紙等件（均影本）及財政部台北市國稅局95年11月14
    日財北國稅徵字第0950106050號函、富邦銀行房屋貸款契約
    書、借款申請書及調查表、在職證明書2紙、虹銧公司及聯
    坤有限公司扣繳憑單各1紙附卷可查（見95年度偵字第15614
    號卷(一)第52頁、第80頁至141頁、第145頁、第147頁、第157
    頁、第162至163頁、95年度偵字第15614號卷(二)第104頁）。
    又銀行為了解貸款申請人具有資力，以審酌貸款申請人將來
    還款之能力，於貸款申請時均會請申請人準備相關財力證明
    ，以認定屆時核貸之金額，以評估風險，此為銀行對保、徵
    信之主要目的所在。被告明知乙○○、丁○○並無借款、還
    款之真意，亦無相當資力，仍以連帶保證人或借款人之名義
    分別向安泰銀行、臺北富邦銀行申請貸款，且知悉其於安泰
    銀行、臺北富邦銀行徵信時所持以行使作為財力證明之扣繳
    憑單係屬偽造，而仍於徵信時行使之，並要求乙○○、丁○○在銀行與其對保時熟背資力資料，致銀行判斷、評估風險
    時陷於錯誤，通過對於虹銧公司及乙○○之徵信而核貸，足
    認被告已有施用詐術之犯行。是上開補強證據已足資擔保被
    告所為之上開任意性自白之真實性，是本案事證已明確，被
    告犯行洵堪認定，應予依法論科。
三、查被告行為後，刑法於94年2月2日公布，於95年7月1日施行
    ，其中刪除刑法第55條牽連犯，修正第28條之規定。按行為
    後法律有變更者，適用行為時之法律，但行為後之法律有利
    於行為人者，適用最有利於行為人之法律，現行刑法第2條
    第1項訂有明文。此條規定乃與刑法第1條罪刑法定主義契合
    ，而貫徹法律禁止溯及既往原則，係規範行為後法律變更所
    生新舊法律比較適用之準據法，是刑法第2條本身雖經修正
    ，但刑法第2條既屬適用法律之準據法，本身尚無比較新舊
    法之問題，應一律適用裁判時之現行刑法第2條規定以決定
    適用之刑罰法律，合先敘明。又以本次刑法修正之比較新舊
    法，應就罪刑有關之共犯、未遂犯、想像競合犯、牽連犯、
    連續犯、結合犯，以及累犯加重、自首減輕暨其他法定加減
    原因（如身分加減）與加減例等一切情形，綜其全部罪刑之
    結果而為比較，最高法院95年5月23 日著有95年度第8次刑
    庭會議決議可資參照。茲就本件適用刑法法條新舊法比較之
    情形分論如下：
  (一)刑法第28條由「二人以上共同實施犯罪之行為者，皆為正犯
    。」，經修正為「二人以上共同實行犯罪之行為者，皆為正
    犯。」而本案被告不論適用新舊法，均成立共犯，且本件共
    同被告丙○○、乙○○，及邱錫南、「陳浩偉」、「林志義
    」、綽號「小金」、「小文」、「陳姓會計師」等真實姓名
    年籍不詳之成年人間均有犯意聯絡及行為分擔，被告等前開
    犯行並已實行犯罪行為，均屬實行犯罪行為之正犯，是被告
    之前揭犯罪行為，不論適用新舊法，均成立共同正犯，皆不
    生罪刑輕重之實質影響。
  (二)刑法第215條業務上文書登載不實罪、刑法第339條第1項詐
    欺取財罪，該等條文之法定刑除有期徒刑及拘役外，尚有併
    科或選科罰金刑之規定，而修正後之刑法第33條第5款既已
    將罰金刑之最低額由銀元1元即新臺幣3元，提高為新臺幣10
    00元，比較新、舊法結果，自以被告等行為時即修正前之刑
    法第33條第5款規定較有利於被告，應依刑法第2條第1項前
    段，適用修正前之刑法第33條第5款規定論科。
  (三)又被告行為後，刑法施行法業於95年6月14日增訂公布第1條
    之1，其中第1項規定：「中華民國九十四年一月七日刑法修
    正施行後，刑法分則編所定罰金之貨幣單位為新臺幣」，第
    2項前段明定：「九十四年一月七日刑法修正時，刑法分則
    編未修正之條文定有罰金者，自九十四年一月七日刑法修正
    施行後，就其所定數額提高為三十倍」，惟依被告等行為時
    之法律即罰金罰鍰提高標準條例第1條前段，業將刑法分則
    各罪法定刑所定罰金數額提高10倍，再由銀元換算為新臺幣
    之結果，刑法第215條、第339條第1項等之法定刑所定罰金
    最高數額，與修正後之法律規定仍屬一致，並無不同，對被
    告等而言尚無有利或不利之情形，揆諸前揭說明，自不生新
    舊法比較之問題，應依一般法律適用原則，適用裁判時法即
    刑法施行法第1條之1之規定，而不再適用罰金罰鍰提高標準
    條例第1條前段（臺灣高等法院及其所屬法院95年12月刑事
    法律座談會討論結論參照）。
  (四)刑法第55條牽連犯之規定業經刪除，於新法施行後，被告之
    數犯罪行為，應予分論併罰。此條刪除雖非犯罪構成要件之
    變更，然顯已影響行為人刑罰之法律效果，自屬法律有變更
    ，比較新舊法之結果，以舊法之牽連犯較有利被告。至於同
    條關於想像競合犯但書之增訂，僅將法理明文化，適用舊法
    對被告並無不利。
  (五)被告行為後，刑法第56條連續犯之規定，業已經刪除，此刪
    除雖非犯罪構成要件之變更，但顯已影響行為人刑罰之法律
    效果，自屬法律有變更，是自應依新法第2條第1項規定，比
    較新、舊法何者對被告有利。經比較新、舊法結果，被告行
    為時法律即舊法對其較為有利。
  (六)綜合比較結果，被告行為時之舊法對其較為有利，依上開規
    定，應依被告行為時法處斷。
四、核被告丙○○所為，係犯刑法第216條之行使同法第215條之
    業務上登載不實文書罪、與刑法第339條第1項之詐欺取財罪
    ，檢察官就被告丙○○部分雖漏載刑法第216條之行使同法
    第215條之業務登載不實罪之條文，惟該部分之犯罪事實已
    據檢察官載明於起訴書上，並經本院依刑事訴訟法第95條規
    定踐行告知程序，本院自應一併審理。被告丙○○將「陳姓
    會計師」所偽造扣繳憑單交由丁○○與乙○○等人持以行使
    ，其偽造之低度行為均為行使之高度行為所吸收，亦不另論
    罪。被告與共同被告丁○○、乙○○，及邱錫南、「陳浩偉
    」、「林志義」、綽號「小金」、「小文」之真實姓名年籍
    不詳之成年人等人有詐欺、行使業務上登載不實文書之犯意
    聯絡與行為分擔，均為共同正犯（丁○○僅就自己犯罪部分
    ，與被告丙○○等成立共同正犯，至於其他部分，已逸脫犯
    意聯絡之範圍，並不論以共同正犯）。又被告所犯上開各罪
    間，有方法目的之牽連關係，應依修正前刑法第55條後段之
    規定，從較重之詐欺罪處斷。被告先後以提供丁○○、乙○○不實資料分別向安泰銀行、臺北富邦銀行詐取財物，時間
    緊接，觸犯構成要件相同之罪名，顯係基於概括之犯意反覆
    為之，為連續犯，應依修正前刑法第56條之規定，以一罪論
    ，並加重其刑。爰審酌被告正值壯年，不思以正當手段獲取
    生活所需，而以人頭貸款牟取不法利益，惟犯後坦承犯行而
    態度尚佳、詐得款項之數額、犯罪參與程度及其他一切情狀
    ，量處如主文所示之刑。本件被告犯罪時間係在96年4月24
    日之前，所犯既合於中華民國九十六年罪犯減刑條例第2條
    第1項第3款規定之減刑要件，又無不得減刑之事由，爰減其
    宣告刑2分之1，併依同條例第9條之規定，諭知易科罰金之
    折算標準。另虹銧公司及聯坤有限公司各類所得扣繳暨免扣
    繳憑單之不實文書，雖係供被告犯罪所用之物，然業經被告
    持以行使而交付他人，已非被告所有，自不得為沒收之諭知
    ，附此敘明。
五、又被告行為後，關於易科罰金之折算標準，除刑法第41條有
    所修正外，罰金罰鍰提高標準條例亦於95年5月17日經總統
    公布修正，刪除第2條有關易科罰金及易服勞役折算標準之
    規定，並自95年7月1日起施行。刑法第41條第1項前段關於
    易科罰金之規定，新法修正為「犯最重本刑為五年以下有期
    徒刑以下之刑之罪，而受六個月以下有期徒刑或拘役之宣告
    者，得以新臺幣一千元、二千元或三千元折算一日，易科罰
    金」，惟依被告行為時之刑罰法律即修正前刑法第41條第1
    項前段：「犯最重本刑為五年以下有期徒刑以下之刑之罪，
    而受六個月以下有期徒刑或拘役之宣告，因身體、教育、職
    業、家庭之關係或其他正當事由，執行顯有困難者，得以一
    元以上三元以下折算一日，易科罰金」及修正前罰金罰鍰提
    高標準條例第二條關於「依刑法第四十一條易科罰金者，均
    就其原定數額提高為一百倍折算一日；法律所定罰金數額未
    依本條例提高倍數，或其處罰法條無罰金刑之規定者，亦同
    」等規定，易科罰金之折算標準最高為銀元300元，最低為
    銀元100元，換算為新臺幣後，最高額為新臺幣900元，最低
    額為新臺幣300元。比較修正前、後關於易科罰金折算標準
    之刑罰法律，適用修正前之規定即修正前刑法第41條第1項
    前段及修正前罰金罰鍰提高標準條例第2條規定，對被告較
    為有利，爰依刑法第2條第1項前段之規定，適用最有利於被
    告之行為時法即修正前刑法第41條第1項前段、修正前罰金
    罰鍰提高標準條例第2條規定處罰，諭知易科罰金之折算標
    準。
據上論斷，應依刑事訴訟法第273條之1第1項、第299條第1項前
段，刑法第2條第1項前段、第28條、第216條、第215條、第339
條第1項，修正前刑法第56條、第55條、第41條第1項，刑法施行
法第1條之1，修正前罰金罰鍰提高標準條例第2條，現行法規所
定貨幣單位折算新臺幣條例第2條，中華民國九十六年罪犯減刑
條例第2條第1項第3款、第7條、第9條，判決如主文。
本案經檢察官蕭方舟到庭執行職務。
中    華    民    國    97  年      1    月    11    日
                  刑事第十庭    法  官  呂煜仁
上正本證明與原本無異。
如不服本判決，應於判決送達後10日內向本院提出上訴狀（應抄
附繕本）。告訴人或被害人如對於本判決不服者，應具備理由請
求檢察官上訴，其上訴期間之計算係以檢察官收受判決正本之日
期為準。
                                書記官  陳泰寧
中    華    民    國    97    年    1     月    14    日
附錄法條：
中華民國刑法第215條
（業務上文書登載不實罪）
從事業務之人，明知為不實之事項，而登載於其業務上作成之文
書，足以生損害於公眾或他人者，處 3 年以下有期徒刑、拘役
或 5 百元以下罰金。
中華民國刑法第216條
（行使偽造變造或登載不實之文書罪）
行使第 210 條至第 215 條之文書者，依偽造、變造文書或登載
不實事項或使登載不實事項之規定處斷。
中華民國刑法第339條
（普通詐欺罪）
意圖為自己或第三人不法之所有，以詐術使人將本人或第三人之
物交付者，處 5 年以下有期徒刑、拘役或科或併科 1 千元以下
罰金。
以前項方法得財產上不法之利益或使第三人得之者，亦同。
前二項之未遂犯罰之。


司法院資訊處製作；財團法人民間司法改革基金會備份。
